臺灣臺中地方法院刑事判決　　　　　　　95年度易字第2680號
公　訴　人　臺灣臺中地方法院檢察署檢察官
被　　　告　丙○○
上列被告因詐欺案件，經檢察官提起公訴（94年度偵字第1436 5
號），本院判決如下：
    主    文
丙○○幫助共同意圖為自己不法之所有，以詐術使人將本人之物
交付，累犯，處有期徒刑伍月，如易科罰金，以參佰元折算壹日
。
    犯罪事實
一、丙○○前於民國九十年間犯竊盜、侵占案件，分別經法院判
    處有期徒刑三月、八月，定其應執行之刑為有期徒刑十月確
    定，於九十二年十一月六日入監執行，於九十三年六月五日
    執行完畢。其明知金融帳戶之存摺及提款卡係供自己使用之
    重要理財工具，關係個人財產、信用，且可預見存摺、提款
    卡及其密碼、印章如任意交予他人使用，極易被利用為與財
    產有關之犯罪工具，竟仍不顧他人可能遭受財產上損害之危
    險，而基於縱若其金融帳戶被利用作為詐欺取財，並不違背
    其本意之不確定之幫助故意，於九十四年四月間某日，在不
    詳處所將其所有之彰化商業銀行博愛分行帳號000000
    00000000號帳戶之存摺、印章、提款卡連同密碼交
    付與姓名、年籍不詳之成年人使用，容任他人作為詐欺取財
    之工具。該姓名、年籍不詳之人取得上開帳戶資料後，即夥
    同與之有犯意聯絡詐欺集團成員黃信雄（另經本院以九十五
    年度金訴字第十八號審理中）、等不詳姓名年籍之成年男女
    ，共同基於意圖為自己不法所有，撥打電話行騙。而戊○○
    於九十四年三月九日，接獲自稱「港龍科技公司員工」之人
    之電話，佯以該公司於九十四年一月十六日舉辦推廣公司，
    戊○○抽中港龍科技公司第三獎現金新臺幣（下同）六十六
    萬元，由於戊○○當時並未參與現場活動等藉口，要求戊○
    ○告知姓名、身分證字號、電話、住址等資料，以此方式向
    戊○○騙得個人資料後，該詐欺集團成員陸續由自稱「律師
    」、「會計師周主任」、「臺灣馬會課長」等人以須繳交公
    證手續費、會員費等，始能領取獎金之不實藉口，致戊○○
    信以為真，因而陷於錯誤，分別匯款四千五百元至乙○帳戶
    、二十四萬五千元至甲○○帳戶、三萬五千元至何堂佑帳戶
    內（乙○、甲○○、何堂佑部分另由本院審理中），另於九
    十四年四月二十九日，至彰化銀行建興分行將五萬元匯入丙
    ○○上開彰化銀行博愛分行帳號000000000000
    00號帳戶內。嗣經警方於九十四年五月二日下午六時三十
    分許，持本院核發之搜索票，在臺中市○○區○○路八七巷
    八二號五樓之十二號黃信雄住處查獲黃信雄在臺中市從事詐
    欺集團匯款及寄發中獎證明書之工作，並扣得存摺二十本、
    金融卡五張、印章（兆豐、港龍科技股份有限公司）二枚、
    兆豐科技股份有限公司中獎確認證明書一疊、港龍科技股份
    有限公司中獎確認證明書一疊、中華電信儲值卡（五百元）
    五十張、和信電信儲值卡（一千元）五十張、行動電話五具
    、現金五十六萬元等物，而循線查知上情。
二、案經臺中市警察局移送臺灣臺中地方法院檢察署檢察官偵查
    起訴。
    理   由
一、訊據被告丙○○矢口否認有何幫助詐欺取財之犯行，辯稱：
    該帳戶係供薪資轉帳之用，當其在高雄上班，其離開高雄後
    就沒有使用，嗣後其因案至嘉義鹿草分監執行，執行後即至
    臺南工作，其因搬家沒有注意，並未將帳戶交付他人使用，
    其係遺失存摺、提款卡、印章．密碼身分證影本云云。經查
    ：證人戊○○遭詐騙匯款一節，亦據證人即被害人戊○○於
    警詢、偵查中證述明確，復有戶名丙○○之彰化銀行博愛分
    行帳號00000000000000號帳戶之顧客基本資
    料表及交易明細查詢表影本各一份被害人戊○○提出之彰化
    銀行存款憑條影本一紙在卷可憑。而詐欺集團成員黃信雄為
    警查獲時，並扣得存摺二十本、金融卡五張、印章（兆豐、
    港龍科技股份有限公司）二枚、兆豐科技股份有限公司中獎
    確認證明書一疊、港龍科技股份有限公司中獎確認證明書一
    疊、中華電信儲值卡（五百元）五十張、和信電信儲值卡（
    一千元）五十張、行動電話五具、現金五十六萬元等物可資
    佐參。被告雖辯以帳戶其因案入監執行，出監後至臺南工作
    ，因搬家沒有注意，其帳戶係遺失云云，然以：被告前於九
    十年間犯竊盜、侵占案件，分別經法院判處有期徒刑三月、
    八月，定其應執行之刑為有期徒刑十月確定，於九十二年十
    一月六日入監執行，於九十三年六月五日執行完畢一節，有
    其臺灣高等法院被告前案紀錄表在卷可參，而本件帳戶係九
    十二年八月一日開戶，有其開戶資料影本在卷可憑，足見被
    告開戶後未久即入監執行。而被告於九十四年一月一日至九
    十四年五月二日間之交易紀錄，僅有自九十四年四月十四日
    起至同年四月二十九日止方有存提轉帳紀錄，足見其於九十
    四年四月之前鮮有使用該帳戶，參以被告供稱其在高雄上班
    使用開戶，嗣未再使用，復因入監執行，其從來不使用該帳
    戶等情，足見該帳戶應係於九十四年四月間始由他人取得使
    用。且倘被告係帳戶資料遺失，然其並未積極處理該帳戶事
    宜，迄經列為警示帳戶，顯與常情有違。況前開帳戶之存摺
    、印章、提款卡、密碼等物茍係被告遺失，則其拾得者理應
    可預期被告於遺失後有申請掛失前開帳戶原有存摺及金融卡
    之可能，豈有大費周章詐騙被害人，指示其匯款至隨時無法
    使用之帳戶內，而自陷於一方面無法提領所詐得金額以遂行
    犯罪目的，他方面卻仍受刑事追訴危險之窘境，由此足認前
    開帳戶確係被告自己交由他人使用無訛。按刑法上之故意，
    分直接故意（確定故意）與間接故意（不確定故意），「行
    為人對於構成犯罪之事實，明知並有意使其發生者」為直接
    故意；又「行為人對於構成犯罪之事實，預見其發生而其發
    生並不違背其本意者」為間接故意，刑法第十三條第一、二
    項分別定有明文。查有關存摺、提款卡、密碼、印章亦係存
    提款項所必要之物，屬個人交易理財重要之物品，且利用人
    頭帳戶轉帳詐欺取財之案件，近年來報章新聞多所披露，復
    經政府多方宣導，一般民眾對此種利用人頭帳戶之犯案手法
    ，自應知悉而有所預見。衡諸一般金融郵政機構之存摺，係
    供開戶之人為存、提、匯款或接受匯款等往來行為之用，任
    何成年人皆可自行前往開戶取得，且存摺及提款卡係僅供自
    己使用，攸關個人債信甚為重要，被告竟率而交與他人，被
    告對於交付上開帳戶之存摺、印章及提款卡、密碼、印章予
    詐欺集團之成員，導致該帳戶將可能被用來作為詐欺取財等
    非法用途之工具一節，應有所預見，且不違背其本意，被告
    猶仍提供其所有上開帳戶詐欺集團成員使用，當堪認被告亦
    有容任該詐騙集團成員將被告所有上開帳戶作為詐欺取財之
    匯款指定帳戶使用，準此，被告顯有幫助詐欺取財之不確定
    故意存在，應堪認定。次按刑法上之幫助犯，係指以幫助之
    意思，對於正犯資以助力，而未參與實施犯罪之行為者而言
    ；查本案被告雖有將其所有之上開帳戶提供他人作為遭詐欺
    取財之受害人匯款指定之帳戶，已如前述，惟既未有何參與
    詐欺被害人之行為或於事後亦分得詐騙款項之積極證據，固
    無從認屬上開詐欺取財行為之共同正犯。然而，被告乃係基
    於幫助他人詐欺取財之犯意，而被告提供上開帳戶之行為，
    復屬詐欺取財構成要件以外之行為，則被告自屬以幫助之意
    思，參與詐欺取財構成要件以外之行為，應以詐欺取財之幫
    助犯論。綜上，本案事證明確，被告之犯行堪以認定，自應
    依法論科。
二、被告行為後，刑法業於九十四年一月七日修正，於同年二月
    二日公布，於九十五年七月一日施行。按行為後法律有變更
    者，適用行為時之法律，但行為後之法律有利於行為人者，
    適用最有利於行為人之法律，修正後即現行刑法第二條第一
    項訂有明文。刑法第三百三十九條第一項之詐欺取財罪，其
    罰金刑之法定刑原為得科或併科銀元一千元以下罰金，因罰
    金罰鍰提高標準條例第一項前段規定，提高為十倍，為得科
    銀元一萬元以下罰金。而依修正後刑法施行法第一條之一規
    定：「（第一項）中華民國九十四年一月七日刑法修正施行
    後，刑法分則編所定罰金之貨幣單位為新臺幣。（第二項）
    九十四年一月七日刑法修正時，刑法分則編未修正之條文定
    有罰金者，自九十四年一月七日刑法修正施行後，就其所定
    數額提高為三十倍。但七十二年六月二十六日至九十四年一
    月七日新增或修正之條文，就其所定數額提高為三倍」，及
    刑法第三十三條第五款修正為：「主刑之種類如下：五、罰
    金：新臺幣一千元以上，以百元計算之」等規定觀之，依修
    正後之法律，刑法第三百三十九條第一項詐欺取財罪所得科
    處之罰金刑最高額為新臺幣三萬元、最低額為新臺幣一千元
    ，然依被告行為時即修正前刑法第三十三條第五款規定之罰
    金最低額為銀元一元，並提高十倍計算，前開罰金刑，最高
    額為銀元一萬元，最低額為銀元十元，若乘以三倍而換算為
    新臺幣，最高額雖與新法同為新臺幣三萬元，然最低額僅為
    新臺幣三十元。因此，比較上述修正前、後之刑罰法律，自
    以被告行為時即修正前關於科處罰金刑之法律較有利於被告
    。
三、查本案上開詐欺集團成員等人共同基於意圖為自己不法之所
    有，以上開方式詐騙證人戊○○，係犯刑法第三百三十九條
    第一項詐欺取財罪。該詐欺集轉團成員間有犯意聯絡及行為
    分擔，為共同正犯。該詐欺集團成員就證人以多次電話行騙
    使被害人多次匯款，係基於同一詐欺取財之犯意，為完成同
    一詐欺取財之目的，而於緊接之時間內利用同一犯罪機會接
    續為之，為接續犯，為實質上之一罪。而被告提供其上開帳
    戶之存摺、提款卡、密碼、印章予該詐欺集團成員以為詐欺
    取財之工具，係基於幫助他人詐欺取財之不確定故意，且所
    為屬詐欺取財罪構成要件以外之行為，核被告所為，係犯刑
    法第三十條第一項前段、第三百三十九條第一項之詐欺取財
    罪之幫助犯。被告幫助該詐欺集團犯詐欺取財罪，為幫助犯
    ，依修正後刑法第三十條第二項（最高法院九十五年第二十
    一次刑事庭會議紀錄參照）之規定減輕其刑。被告前於九十
    年間犯竊盜、侵占罪，分別經法院判處有期徒刑三月、八月
    ，定其應執行之刑為有期徒刑十月確定，於九十二年十一月
    六日入監執行，於九十三年六月五日執行完畢等情，其於有
    期徒刑行執行完畢後，於五年以內再故意犯本件有期徒刑以
    上之罪，不論依修正前之刑法第四十七條，或修正後之刑法
    第四十七條第一項之規定，均構成累犯，對被告而言並無有
    利或不利之情形，自不生新舊法比較之問題，應逕依修正後
    之刑法第四十七條第一項之規定，論以累犯加重其刑，並先
    加後減之（最高法院九十五年二十一次刑事庭會議紀錄參照
    ）。爰審酌被告提供帳戶資料供他人使用之犯罪之動機、目
    的，犯罪手段尚屬平和，雖未實際參與詐欺取財犯行，惟其
    行為使詐欺者得以隱匿真實身分，減少遭查獲之風險，有助
    長犯罪並敗壞社會風氣之情形，且被害人損失甚鉅，及被告
    否認犯行之犯後態度等一切情狀，量處如主文所示之刑。被
    告行為時，依修正前刑法第四十一條第一項前段、罰金罰鍰
    提高標準條例第二條（現已刪除）之規定，有期徒刑、拘役
    易科罰金之折算標準，原以銀元一百元、二百元、三百元折
    算一日，經折算為新臺幣後，應以新臺幣三百元、六百元、
    九百元折算一日，而刑法第四十一條第一項前段修正後，則
    規定為以新臺幣一千元、二千元或三千元折算一日，此因屬
    科刑規範事項之變更，其折算標準為裁判時所應諭知，自有
    就新舊法規定比較之必要，經比較新舊法結果，以被告行為
    時關於易科罰金之規定，較有利於被告，爰依修正前刑法第
    四十一條第一項前段諭知易科罰金之折算標準。又上扣案物
    品均係正犯取得所有，且非違禁物，自無從於本案宣告沒收
    ，併此敘明。
據上論斷，應依刑事訴訟法第二百九十九條第一項前段，刑法第
二條第一項、第三百三十九條第一項、刑法第三十條第一項前段
、第二項、第四十七條第一項、修正前刑法第三十三條第五項、
修正前刑法第四十一條第一項前段，罰金罰鍰提高標準條例第一
條前段、（修正前）第二條，判決如主文。
本案經檢察官丁○○到庭執行職務。
中　　華　　民　　國　　96　　年　　3 　　月　　19　　日
                  刑事第十四庭  審判長法  官  陳  葳
                                      法  官  洪堯讚
                                      法  官  林世民
上正本證明與原本無異。
如不服本判決，應於收受本判決後十日內向本院提出上訴書狀，
其未敘述上訴理由者，並得於提起上訴後十日內向本院補提理由
書狀（均須按他造當事人之人數附繕本）「切勿逕送上級法院」
。
                                      書記官  張雅如
中　　華　　民　　國　　96　　年　　3 　　月　　21　　日
附錄法條：
刑法第三百三十九條第一項：
意圖為自己或第三人不法之所有，以詐術使人將本人或第三人之
物交付者，處五年以下有期徒刑、拘役或科或併科一千元以下罰
金。
以前項方法得財產上不法之利益或使第三人得之者，亦同。
前二項之未遂犯罰之。
刑法第三十條第一項：
幫助他人實行犯罪行為者，為幫助犯。雖他人不知幫助之情者，
亦同。
幫助犯之處罰，得按正犯之刑減輕之。
